【裁判字號】    88,重訴,46
【裁判日期】    950309
【裁判案由】    塗銷抵押權登記
【裁判全文】
臺灣嘉義地方法院民事判決              88年度重訴字第46號
原      告  甲○○
訴訟代理人  奚淑芳律師
            張雯峰律師
被      告  中國農民銀行股份有限公司
法定代理人  陳高吉
訴訟代理人  劉榮村律師
上列當事人間請求塗銷抵押權登記事件，經本院於民國九十四年
二月二十三日言詞辯論終結，判決如下：
    主  文
確認被告對原告所有如附表所示土地，經嘉義大林地政事務所民
國八十四年十二月九日林地登二字第００五五五一號收件，於民
國八十四年十一月二十三日登記設定共同擔保最高限額新臺幣貳
仟肆佰萬元之抵押權不存在。
被告應協同原告向嘉義大林地政事務所塗銷上揭抵押權登記。
訴訟費用由被告負擔。
    事實及理由
一、被告之法定代理人由乙○○變更為陳高吉，並經被告聲明由
    新任法定代理人承受訴訟，核無不合，先予敘明。
二、按訴狀送達後，原告不得將原訴變更或追加他訴。但請求之
    基礎事實同一、擴張應受判決事項之聲明者，不在此限，民
    事訴訟法第二百五十五條第一項第二、三款定有明文。本件
    原告擴張追加嘉義縣溪口鄉○○段美北小段第一六五地號（
    分割後為一六五及一六五之一地號）之聲明，此擴張部分同
    為原告所主張係由訴外人陳冠宇（原名：陳德水）偽造文書
    虛偽設定抵押，其所請求基礎事實同一，揆諸上揭法條規定
    ，於法尚無不合，自應准許。
三、原告主張：訴外人陳冠宇為被告岡山分行經理，於民國八十
    四年十月至十一月間之某日，利用其任職被告公司職務之便
    ，未經其兄陳鐵謀及陳鐵謀之子即原告二人同意，意圖為自
    己不法所有，至嘉義縣西口鄉美北村五一號擅自竊取陳鐵謀
    所保管坐落嘉義縣西口鄉○○段美北小段一五九（嗣分割為
    一五九及一五九之一）、一六０（嗣分割為一六０及一六０
    之一）、一六三（嗣分割為一六三及一六三之一）、一六五
    （嗣分割為一六五及一六五之一）、一八二地號土地所有權
    狀（一五九地號為原告所有，其餘由原告繼承取得），明知
    陳鐵謀、原告二人均未同意提供其供設定抵押之用，而使地
    政人員登載陳鐵謀、甲○○為設定最高限額抵押新臺幣（下
    同）二千四百萬元抵押人及債務人於職務上之公文書，足以
    生損害於陳鐵謀、原告及地政機關掌管抵押登記正確性，其
    又於八十四年十二月初某日於某地，委由不知情之人偽刻「
    陳鐵謀」、「甲○○」私章各一枚，足以生損害於陳鐵謀及
    原告，並請張秀香充當其借款名義人，先於二紙借據及一紙
    約定書上偽造「陳鐵謀」、「甲○○」二人印文各一，並於
    其上偽造陳鐵謀、原告之署押各一枚後，向被告之岡山銀行
    貸款，於八十四年十二月八日持以向被告之嘉義分行對保，
    該嘉義分行負責對保之人員竟疏未依規定命對保人當面簽名
    、蓋章且未確實核對前往對保者之身分，是否本人無誤，不
    察「陳鐵謀」、「甲○○」二人並未前去對保。嗣陳德水又
    持上開借據及約定書，於八十四年十二月十二日向被告岡山
    分行詐借得二千萬元，其後因陳鐵謀於八十五年一月五日領
    取土地登記簿謄本時發現上情。就陳冠宇偽造文書部分業經
    原告提起自訴並經判刑確定。系爭抵押權係以原告、陳鐵謀
    為義務人，並以其兩人與張秀香為債務人，然原告及陳鐵謀
    與被告間無債務關係，亦未提供土地作為擔保，上開抵押權
    所擔保債權即未發生，該抵押權自失附麗，就原告部分所設
    定之抵押權行為即屬無效之行為，原告本於所有人之地位，
    自得提起訴訟請求確認雙方間債務不存在，請求塗消等語。
    並聲明如主文第一、二項所示。
四、被告則以：訴外人陳鐵謀曾於七十七年四月間持與本件相同
    印章向被告借款，其與訴外人陳冠宇為兄弟，既將印章及所
    有權狀交陳冠宇保留，在未清償貸款前，繼續設定抵押借貸
    ，陳鐵謀應負表見代理之責。刑事判決以訴外人陳冠宇自白
    認定犯罪事實，並無積極證據佐證，且陳鐵謀事前同意，嗣
    因家人反對、或因借款金額及還款時間與原約定不符而反悔
    亦有可能，刑事判決不得作為本件判斷之依據等語，資為抗
    辯。並答辯聲明：原告之訴駁回。
五、原告主張被告就如附表所示土地設定有最高限額二千四百萬
    元抵押權之事實，被告不爭執，並有如附表所示地號土地登
    記謄本各一份在卷可稽，堪信為真實。原告主張訴外人陳冠
    宇未經原告及原告之父陳鐵謀同意，以訴外人張秀香為名義
    借款人，原告及陳鐵謀為連帶保證人，並以如附表所示土地
    設定最高限額二千四百萬元抵押權，共同擔保向被告貸款，
    原告與被告間並無借貸關係且未同意提供系爭土地作為擔保
    ，就如附表所示土地所設定之抵押權即屬無效，應予塗銷等
    情，為被告否認並答辯稱：訴外人陳鐵謀將曾向被告借款用
    之印章交訴外人陳冠宇並由陳冠宇持所有權狀向被告借款，
    應負表見代理之責，原告應就偽造盜用印章及所有權狀等情
    負舉證責任等語。是本件爭點在於陳冠宇是否經過原告及其
    父陳鐵謀同意，申辦上開貸款設定抵押，原告及其父陳鐵謀
    是否應負表見代理之責。經查：
  (一)原告主張訴外人陳冠宇未經同意申辦貸款並設定抵押等情，
    經本院調取本件所涉刑事案卷，訴外人陳冠宇除於臺灣高等
    法院九十四年度重上更(三)字第二八六號案件審理時坦承印文
    均其所蓋外，並有原告提出之系爭四筆土地登記簿謄本、嘉
    義縣大林地政事務土地登記申請書、抵押權設定契約書影本
    、及系爭全部貸款資料在卷可資佐證。而該案證人即代為對
    保之許仁章證稱原告當時未去對保；證人即被告岡山分行職
    員傅清田、魏廷峻均證稱未見過原告及其父陳鐵謀；證人即
    名義借款人張秀香亦證稱未見過陳鐵謀及原告父子。參以訴
    外人陳冠宇於八十五年一月二十一日立切結書保證八十六年
    一月底前塗銷上開抵押，訴外人陳鐵謀並於八十五年十月十
    九日以存證信函重申被告擅自拿取權狀辦理貸款，催促依約
    履行等情，亦有該切結書及存證信函各一份在卷可稽，且經
    核閱陳鐵謀於八十五年間簽立收據之簽名，亦與本件借據上
    陳鐵謀之簽名字形及筆順迥異，顯難認如附表所示抵押權設
    定及借款係由訴外人陳冠宇經過原告及其父陳鐵謀同意所為
    。且本件所涉刑案業經判決訴外人陳冠宇未經原告及其父陳
    鐵謀同意，向被告貸款並設定抵押，所為因犯偽造文書等罪
    ，足以生損害於原告等人，處有徒刑二年，緩刑四年確定在
    案，而被告向原告請求清償系爭借款之訴訟，亦因被告於該
    案無法舉證證明原告及原告之父確有借款之事實，經臺灣高
    等法院高雄分院九十三年度重上字第九十三號判決被告敗訴
    確定在案等情，業經本院調取臺灣高等法院九十四年度重上
    更(三)字第二八六號刑事案卷、臺灣高等法院高雄分院九十三
    年度重上字第九三號民事案卷核閱屬實。原告主張訴外人陳
    冠宇未經同意申辦貸款並設定抵押等情，自非無據。
  (二)按由自己之行為表示以代理權授與他人，或知他人表示為其
    代理人而不為反對之表示者，對於第三人應負授權人之責任
    。但第三人明知其無代理權或可得而知者，不在此限。民法
    第一百六十九條定有明文。又民法第一百六十九條前段所規
    定之表見代理，必須本人就某種法律行為確有表見之事實，
    足使第三人就該法律行為信該他人有代理權之情形，始屬相
    當，倘本人僅將其所有不動產所有權狀及印鑑用章交付他人
    ，既尚難據以臆斷本人之用意何在，則得否徒憑該項單純之
    交付行為推定本人已有令第三人信該他人有某種法律行為代
    理權之表見事實存在，非無疑義。最高法院七十八年度臺上
    字第二四七三號判決意旨可資參照。本件被告雖以訴外人陳
    冠宇持有陳鐵謀於七十七年四月間向被告借款所用印章，並
    持有所有權狀向被告借貸，而認原告應付表見代理之責，惟
    本件借款與被告所指七十七年之借款並非同一借款，且原告
    及原告之父均未參與對保，並主張係陳冠宇未經同意竊取所
    為，均如前述，則於設定抵押及借款當時，原告並無以自己
    之行為表示以代理權授與陳冠宇，或知陳冠宇表示為其代理
    人而不為反對之表示等情形存在，依上揭說明，尚難僅以被
    告所辯訴外人陳冠宇持有印章及所有權狀，推定有授與借款
    及設定抵押代理權之事實。本件被告就其所辯表見代理之事
    實，並未舉證以實其說，自無足採。
  (三)按無代理權人以代理人之名義所為之法律行為，未經本人承
    認，對於本人，不生效力。民法第一百七十條第一項定有明
    文。訴外人陳冠宇既非有權代理原告為設定抵押之行為，而
    原告亦不予承認，此設定抵押之行為，對於原告而言，自不
    生效力。是以原告訴請確認本件本金最高限額抵押權不存在
    及被告並應將上開抵押權設定登記辦理塗銷登記，於法核無
    不合，應予准許。
六、綜上，原告主張訴外人陳冠宇未經原告及原告之父陳鐵謀同
    意，以訴外人張秀香為名義借款人，並以如附表所示土地設
    定最高限額二千四百萬元抵押權，共同擔保向被告貸款，原
    告與被告間並無借貸關係且未同意提供系爭土地作為擔保，
    就如附表所示土地所設定之抵押權即屬無效，應予塗銷等情
    ，為有理由，應予准許。
七、本件事證已臻明確，兩造其餘攻擊及防禦方法，經本院審究
    後，核與判決結果不生影響，爰不逐一論述，附敘明之。
八、據上論結，本件原告之訴為有理由，依民事訴訟法第七十八
    條，判決如主文。
中    華    民    國    95    年    3     月    9     日
                  民事第一庭  法  官  陳端宜
上為正本係照原本作成。
如對本判決上訴，須於判決送達後20日內向本院提出上訴狀。
中    華    民    國    95    年    3     月    9     日
                              書記官  洪麗惠
附表：
┌──────────────────────────────────────────────────────┐
│    土  地  標  示                                                                                          │
├───────────┬───┬──┬──┬───────┬────┬───────┬───────────┤
│土     地     坐    落│      │    │等則│面          積│        │              │                      │
├────┬──┬───┤地  號│地目│    ├───────┤所有權人│權  利  範  圍│備                 註 │
│鄉鎮市區○段  ○○  段│      │    │等級│平  方  公  尺│        │              │                      │
├────┼──┼───┼───┼──┼──┼───────┼────┼───────┼───────────┤
│溪口鄉  │崙尾│美北  │一五九│田  │    │3,270         │甲○○  │全部          │於民國87年5月11日分割 │
│        │    │      │      │    │    │              │        │              │(一)159地號，面積3,007  │
│        │    │      │      │    │    │              │        │              │(二)159-1地號，面積263  │
│        │    │      │      │    │    │              │        │              │                      │
├────┼──┼───┼───┼──┼──┼───────┼────┼───────┼───────────┤
│溪口鄉  │崙尾│美北  │一六○│田  │    │1,764         │陳鐵謀  │全部          │於民國87年5月11日分割 │
│        │    │      │      │    │    │              │(現所有 │              │(一)160地號，面積1,605  │
│        │    │      │      │    │    │              │權人陳幸│              │(二)160-1地號，面積159  │
│        │    │      │      │    │    │              │旺)     │              │                      │
├────┼──┼───┼───┼──┼──┼───────┼────┼───────┼───────────┤
│溪口鄉  │崙尾│美北  │一六三│田  │    │3,406         │陳鐵謀  │全部          │於民國87年5月11日分割 │
│        │    │      │      │    │    │              │(現所有 │              │(一)163地號，面積3,145  │
│        │    │      │      │    │    │              │權人陳幸│              │(二)163-1地號，面積261  │
│        │    │      │      │    │    │              │旺)     │              │                      │
├────┼──┼───┼───┼──┼──┼───────┼────┼───────┼───────────┤
│溪口鄉  │崙尾│美北  │一六五│田  │    │2,144         │陳鐵謀  │全部          │於民國87年5月11日分割 │
│        │    │      │      │    │    │              │(現所有 │              │(一)165地號，面積1,930  │
│        │    │      │      │    │    │              │權人陳幸│              │(二)165-1地號，面積214  │
│        │    │      │      │    │    │              │旺)     │              │                      │
├────┼──┼───┼───┼──┼──┼───────┼────┼───────┼───────────┤
│溪口鄉  │崙尾│美北  │一八二│田  │    │3,617         │陳鐵謀  │全部          │                      │
│        │    │      │      │    │    │              │(現所有 │              │                      │
│        │    │      │      │    │    │              │權人陳幸│              │                      │
│        │    │      │      │    │    │              │旺)     │              │                      │
└────┴──┴───┴───┴──┴──┴───────┴────┴───────┴───────────┘


司法院資訊處製作；財團法人民間司法改革基金會備份。
